臺灣桃園地方法院民事判決　九十年度保險字第一八號
　　原　　　告　　丙○○
　　法定代理人　　廖欽福
　　訴訟代理人　　甲○○
　　複 代 理人　　乙○○
　　　　　　　　　林淑婷
右當事人間請求給付保險金事件，本院判決如左：
    主    文
被告應給付原告新台幣貳佰壹拾陸萬陸仟玖佰元，及自民國九十年十二月二十二日起
至清償日止，按年息百分之十計算之利息。
訴訟費用由被告負擔。
本判決於原告以新台幣柒拾貳萬參仟元為被告供擔保後得假執行，但被告如於假執行
程序實施前，以新台幣貳佰壹拾陸萬陸仟玖佰元為原告預供擔保，得免為假執行。
    事    實
甲、原告方面：
一、聲明：除假執行之擔保金額及免為假執行部分外，如主文所示。
二、陳述：
（一）原告於民國九十年五月二十五日向訴外人依德股份有限公司（下稱依德公司）
      購買車號七Ｂ─七七七七號之ＢＭＷ轎車，訴外人依德公司交車之際已主動向
      被告公司辦妥汽車險，保險期間自九十年五月二十八日起至九十一年五月二十
      八日止，投保種類有「車體損失險、竊盜損失險、第三人責任險‧‧‧」等等
      ，保險金額為新台幣（下同）二百三十三萬元。原告於九十年八月二十五日上
      午六時四十五分許，駕駛本件被保險汽車接送女友，行經國道三號公路南向五
      十三公里處時，為閃躲違規超車而不慎衝撞上道路安全護欄，致本件被保險汽
      車受到嚴重毀損。意外發生後，原告迅即向當地警察機關報案，並將毀損汽車
      拖送至被告公司所指定之捷運企業股份有限公司（下稱捷運公司）修護廠，被
      告公司人員到場勘視後指示修護廠進行修復估價。經於九十年九月十三日估算
      修護費用為一百六十六萬三千一百三十元。詎被告公司卻以修護費用過高為由
      ，無理主張只願負擔一百萬元，超過費用需由原告自行負擔云云，遭原告斷然
      拒絕。此後，被告公司即對本件保險理賠之申請完全不聞不問，修護廠在未得
      被告公司進一步指示前亦不敢冒然進行修護工作，坐令原告所有之本件被保險
      汽車迄今仍擱置在修護廠內。原告爰於九十年十一月委請律師寄發存證信函，
      催請被告依約履行理賠義務，詎被告仍置若罔聞。
（二）本件汽車保險有關「車體損失險」部份，係採用「乙式條款」，詳細內容則依
      系爭保險契約「肆、車體損失保險乙式條款」之約定。茲依該條款第一條所明
      定：「被保險汽車在本保險契約有效期間內，因下列危險事故所致之毀損滅失
      ，本公司對被保險人負賠償之責：一、碰撞、傾覆‧‧‧」。今被保險汽車係
      因意外事故而致撞擊國道安全護欄肇致毀損，係在約定之保險事故範圍，完全
      符合契約所明定之保險理賠條件。至於理賠方式，依「乙式條款」第五條之二
      之約定有三種情形：I、修復理賠；（略）II、現款賠償；（略）III、被保險
      汽車發生承保範圍之毀損滅失而其修理費用達保險金額扣除本保險條款第八條
      折舊後數額四分之三以上時，依本保險條款第八條、第九條規定辦理。本件理
      賠應屬前揭第III所載之理賠方式，蓋：１、本件保險金額為二百三十三萬元；
      ２、勘估修復費用為一百六十六萬元三千一百三十元；３、依乙式保險條款第
      八條所列之折舊率計算：Ａ、本件保險單生效日係九十年五月二十八日，保險
      事故發生於九十年八月二十五日，係屬該表所列第三級：「滿二個月、未滿三
      個月者，折舊率七％」。故折舊額為：二百三十三萬元乘七％為十六萬三千一
      百元。Ｂ、保險金額扣除本保險條款第八條折舊後之數額為：二百十六萬六千
      九百元，該金額之四分之三即為：一百六十二萬五千一百七十五元。４、本件
      修復費用為一百六十六萬三千一百三十元，顯然高過前揭Ｂ所計算而得之一百
      六十二萬五千一百七十五元，亦即符合「乙式條款」第五條之二第（三）款所
      定之要件，顯然已無適用「修復理賠」或「現金理賠」之餘地；而應依「乙式
      條款」第八條之規定：「按保險金額乘以下列（即該條所列附表）賠償率後所
      得之金額賠付之。而本件被保險汽車僅投保二多個月、未滿三個月，故依該條
      款所列附表之級數核算，本件賠償率應為九三％。經計算後，應理賠之金額為
      ：二百三十三元乘九三％（賠償率）為二百十六萬六千九百元。
（三）退萬步言之，即或被告公司依「乙式條款」第五條之二所約定，而在「修復理
      賠」及「現款賠償」兩者中取得選擇給付權（即民法第二百零八條所定：選擇
      之債），然因原告已於九十年十一月以存證信函催請其定期擇一給付。迄今不
      但未獲被告為實際理賠給付，更無任何擇定給付之意思表示，是依民法第二百
      十條之規定，其選擇權亦早已移屬原告，是原告選擇訴請被告為本件訴之聲明
      第一項之金錢理賠，洵屬依法有據。再本件意外發生後，原告迅即將車拖送至
      被告所指定之修復廠，修復廠並早於九十年九月十三日即完成估價、檢送被告
      審核。原告則隨即提出理賠之申請。被告受理申請後，本應依「乙式條款」第
      十條第二款之規定：於十五日內給付理賠金。詎屢經原告之再三催請，被告均
      置之不理，顯然已構成遲延給付之要件。系爭「乙式條款」第十條第三款復明
      定：本公司因可歸責於自己之事由致未能在前項規定之期間內為給付者，應給
      付遲延利息，其利率以年利一分計算。被告受理原告提出理賠之申請後，卻以
      賠償金過高為由無理拒絕給付，自屬可歸責於被告而致遲延給付。是依保險契
      約所明定，應自遲延日起按年息百分之十計付遲延利息予原告直至清償日止。
      唯為免被告在遲延日之起算點上多做無謂之爭執，謹以本件訴狀送達於被告之
      翌日起算，請被告按年息百分之十計付遲延利息。
（四）更正車輛肇事原因為閃避掉落物及障礙物致不慎衝撞上道路安全護欄，起訴狀
      原記載係閃避違規車輛一節，係訴訟代理人未查證之誤載。
（五）本件車禍意外發生於九十年八月二十五日上午六時四十五分許，原告於車禍後
      聯絡依德公司辦理拖吊及修復事宜，於當日下午五時許向國道警察局報案，並
      無遲延不當。又保險契約共同條款第十六條第一項之約定「被保險人或其代理
      人於請求賠償時，如有詐欺行為或提供虛偽報告情事，本公司不負賠償責任」
      。所謂「詐欺或提供虛偽報告」，係指無事故及損害之存在，卻謊稱並提供不
      實報告而謊稱有之，以圖詐領保險給付。原告所有之車號七Ｂ─七七七七號Ｂ
      ＭＷ轎車確實於揭時、地因意外衝撞道路安全護欄，受到嚴重毀損，並無詐欺
      情事。況被告公司自承其人員遲至事後二日才到依德公司修護廠，未於意外當
      日或翌日迅即進行勘視及調查，若被告有「地點、事發過程、車損態樣等重要
      情節，無從認定之情，亦係緣於其自身之延宕及處理之疏失，與原告無干。
（六）本件毀損汽車起始即拖送至依德公司修護廠並非被告公司之指示，而係原告在
      意外時先主動與售車公司依德公司聯繫後，由該公司附設之維修廠全程處理。
      被告公司在獲悉依德公司修復估價高達一百五十萬元後（就此估價額，原告並
      未見到估價單），即反對「依德公司修護廠」進行修復，原告經詢ＢＭＷ之代
      理公司後，將車轉拖至專門修護ＢＭＷ汽車之捷運公司修護廠進行估價及修復
      ，被告公司當時亦知其情，並未反對。不料，捷運公司修護廠估價結果竟較依
      德公司原估價為高對本件理賠申請不聞不問。惟依德公司修護廠是被告公司合
      作廠商；後捷運公司修護廠則是ＢＭＷ汽車指定之專業修護廠，兩者均與原告
      毫無個人私誼。即或估價結果有所不同，惟原告起訴前即一直要求將車修復原
      狀即可，並無要求全損理賠之意，故修復額應有多少，乃被告與修復廠間之問
      題，原告對於修復款項並無任何私益之考量。被告臨訟以此為由據為質疑其估
      價之正確性，核其目的無他，意在藉詞拒絕依該估價為理賠。
（七）被告若欲主張依保險條款第十款「不保事項」而免除理賠責任，被告抗辯有共
      同條款第十條所定之「不保事項」，即屬「例外約定」，對此例外情狀之存在
      ，自應由主張其事實之被告負責舉證，若被告無法舉證證明原告有該條款所定
      之情事，其答辯即屬無理由。被告今卻僅憑空言泛指原告如何有「詐欺或虛偽
      報告」云云，即據為拒絕理賠，核其答辯主張顯無理由。
三、提出汽車保險單影本一件、車損相片影本六張、內政部警政署國道公路警察局道
    路交通事故證明書影本一件、修復估價單影本八件、存證信函影本一件、自用汽
    車保險條款一件、律師函影本一件為證。
乙、被告方面：
一、聲明：原告之訴及其假執行之聲請均駁回，如受不利判決願供擔保，請准宣告免
    為假執行。
二、陳述：
（一）依兩造間汽車保險共同條款第十六條第一項約定「被保險人或其代理人於請求
      賠償時，如有詐欺行為或提供虛偽報告情事，本公司不負賠償責任」，核其約
      定之內容除禁止被保險人以欺罔方式詐領保險金外，亦禁止被保險人就出險事
      故發生之經過情形提供虛偽報告。縱認被保險人即原告所述系爭投保汽車發生
      碰撞一節屬實，但因兩造間另有汽車保險共同條款第十條約定被告就該條各款
      所定原因致生之碰撞不負賠償責任，故原告就系爭投保汽車發生毀損之經過情
      形自有應遵守契約所約定提供真實報告之義務，此亦同上開條款第十四、十五
      條之約定，倘若原告對系爭投保汽車毀損發生之重要情節的確故意提供虛偽報
      告，被告應以上開條款之約定拒絕賠償。
（二）按保險契約乃最大誠信契約，除訂約時要保人或被保險人須負據實說明義務外
      ，於保險事故發生申請理賠時，要保人或被保險人亦應對事故經過據實以陳，
      以利保險人據其為理賠依據。本件系爭車輛於九十年八月二十五日凌晨六時許
      發生車禍，被告於翌日接獲原告申請保險理賠，為其能確實瞭解案情，掌握具
      體事證，於同年八月二十九日及同九月二十日分別製作「汽車複雜肇事案件調
      查訪談表」（下稱訪談表），請原告說明事故發生之原因、經過及事後之處置
      ，期有助還原事實真相以利被告對案情之了解，惟事後經被告查證有以下幾點
      與原告陳述有所出入：(1)肇事經過之說明反覆不定，原稱「閃避掉落物」，後
      稱「閃躲障礙物」，又稱「閃避違規超車之車輛」，兩者相差甚遠，全憑原告
      一面之辭，事實真相實難臻確。(2)事發當時車上人數陳述不實，業經證人即現
      場處理警員藍俊杰到庭證實原告所稱人數不符，駕駛人身分無從確定。(3)原告
      於兩次訪談表中均陳述警方到達事故現場處理完畢載原告回警局製作筆錄（同
　　　日早上七時左右），惟經警員藍俊杰到庭供稱，警方到達時，該系爭車輛已被
　　　拖上吊車，原告堅持不讓警方處理，警方為顧慮影響交通便先收拾散落物，豈
　　　料拖吊車即刻將該系爭車輛連同車上人員載走，原告根本沒有隨同警方回警局
　　　製作車禍相關筆錄，實遲至下午十七時三十分，始由友人陪同至國道警察局第
      六警察隊以「備案」方式處理，致使被告無從認定事發過程，肇事現場、車損
      態樣等重要情節，意圖混淆欺瞞被告之查證。
（三）本件毀損汽車經被告公司人員事發二日後至「依德股份有限公司」修護廠勘視
      ，可以一百五十萬元進行修復，並無達到保單條款中「全損理賠」之標準，惟
      不知何故原告又將系爭車輛拖至「捷運公司」修護廠，且所開立之估價單未經
      本公司人員核價，逕認定修護金額為一百六十六萬三千一百三十元，實屬有誤
      。依「車體損失保險乙式條款」之約定，毀損可以修復者，以修復至毀損發生
      前與原狀相似之狀況所必要之修理費用及另件配件材料費用，可回復原狀即以
      修復賠償方式辦理，絕非原告所認定有選擇給付之權利，是原告為本件訴之聲
      明第一項之訴訟金額，計算有誤。退萬步言之，本件原告如有保險金請求權存
      在，被告亦僅需依兩造所約定之保單條款中以回復原狀之賠償方式為之，非如
      原告所言有選擇給付之權利，以「全損」方式賠償。
（四）訪談表之製作，係針對重大車損、肇情不明之案件，透過要保人或被保險人之
      陳述，有助保險人對案情之瞭解，故其陳述乃有據實報告之義務，雙方均受訪
      談內容之拘束。按契約自由原則，只要雙方之約定未違反公序良俗，應為法之
      所許，原告應有遵守之義務，且原告承諾「若為不實陳述願放棄一切保險權利
      」。依後契約推翻前契約，原告於該訪談表簽名，既有不實陳述，則對該保險
      契約所生之權利即已放棄，故原告已無權利要求被告需給付保險金。
三、證據：提出汽車保險共同條款節影本一件、汽車複雜肇事案件調查訪談表影本二
    件為證，並聲請訊問證人藍俊杰。
    理    由
一、原告主張：被告承保原告所有車號車號七Ｂ─七七七七號之ＢＭＷ轎車之乙式車
    體損失險，期間自九十年五月二十八日起至九十一年五月二十八日止，於保險期
    間之九十年八月二十五日上午六時四十五分許，原告駕駛該車行經國道三號公路
    南向五十三公里處時，為閃避掉落物及障礙物致不慎衝撞上道路安全護欄，導致
    車身嚴重受損，經送往ＢＭＷ專屬捷運公司修護廠估價修復費用共計一百六十六
    萬三千一百三十元，經原告定期催告被告公司依約，選定「修復理賠」及「現款
    賠償」擇一給付。被告迄今置之不理，選擇權應歸屬原告，而原告擇定被告金錢
    理賠，依照車體損失險乙式條款第八條約定，扣除折舊率後之賠償率計算，被告
    應理賠之金額為二百十六萬六千九百元，爰依保險契約之約定，請求被告如數給
    付並自起訴狀繕本送達之翌日起至清償日止，按年息百分之十計算之利息等語。
二、被告則以：保險事故發生，被告接獲原告申請保險理賠後，為期能瞭解肇事經過
    ，而製作訪問表，依該訪問表之記載與原告陳述有所出入：(1)肇事經過之說明反
    覆不定，原稱「閃避掉落物」，後稱「閃躲障礙物」，又稱「閃避違規超車之車
    輛」，相差甚遠，事實真相實難臻確。(2)事發當時車上人數陳述不實。(3)原告於
    兩次訪談表中均陳述警方到達事故現場處理完畢載原告回警局製作筆錄，乃屬不
    實之陳述。依據汽車保險共同條款第十六條約定「被保險人或其代理人於請求賠
    償時，如有詐欺或提供虛偽報告情事，本公司（被告）不負賠償責任。」，及原
    告於前揭訪談表所為所述均屬實，否則放棄一切保險權利之承諾，被告自得不負
    賠償責任；縱認原告有保險金請求之權利，惟本件毀損汽車前經被告特約依德公
    司修護廠估價，可以一百五十萬元進行修復，未達保單條款中「全損理賠」之標
    準，被告僅需依兩造所約定之保單條款中以回復原狀之賠償方式為之，非如原告
    所認定有選擇給付之權利，以「全損」方式賠付之等語資為抗辯。
三、原告主張被告承保伊所有車號七Ｂ─七七七七號之ＢＭＷ轎車之乙式車體損失險
    ，期間自九十年五月二十八日起至九十一年五月二十八日止，於保險期間之九十
    年八月二十五日上午六時四十五分許，原告駕駛該車行經國道三號公路南向五十
    三公里處時，為閃避掉落物及障礙物致不慎衝撞上道路安全護欄，導致車身嚴重
    受損之事實，業據提出汽車保險單影本一件、車損相片影本六張、內政部警政署
    國道公路警察局道路交通事故證明書影本一件、自用汽車保險條款一件為證，且
    為被告所不爭執，堪信為真實。系爭自用汽車保險條款內附汽車保險共同條款第
    十六條載明：「被保險人或其代理人於請求賠償時，如有詐欺或提供虛偽報告情
    事，本公司不負賠償責任。」字樣，核其約定之內容除禁止被保險人以欺罔方式
    詐領保險金外，亦禁止被保險人就保險事故發生之經過情形提供虛偽報告。蓋以
    ，縱認被保險人即原告所述被保險之汽車發生保險事故即碰撞、傾覆屬實，但因
    兩造間汽車保險共同條款第十條第二項約定三項未經被告書面同意加保之事項致
    生之碰撞、傾覆，不負賠償責任，車體損失保險乙式條款第三條約定十項被告不
    負賠償責任情形及二項未經被告書面同意加保之事項不負賠償責任情形，原告就
    被保險之汽車發生碰撞、傾覆之經過情形，自有提供真實報告之義務，否則保險
    人（被告）即有賠付逾越其原來對於危險之估計所訂定保險契約賠付範圍之危險
    。惟若被保險人之詐欺行為或提供虛偽報告情事，不足以影響保險人之保險賠償
    責任者，參酌保險法第五十八條、第六十三條規定意旨，僅保險人即被告得對被
    保險即原告主張賠償保險人因此所受之損失，尚不得遽依此約定條款，或另以契
    約方式約定不負賠償責任，否則即屬過苛；且徵諸保險法第五十四條第二項規定
    「保險契約之解釋，應探求契約當事人之真意，不得拘泥於所用之文字；如有疑
    義時，以作有利於被保險人之解釋為原則」，益徵關於被告抗辯原告有「詐欺行
    為」或「提供虛偽報告情事」一節，應以該詐欺行為或提供虛偽報告情事是否足
    以影響其賠償責任之有無為判斷、解釋基準，始符保險契約之精神。查原告就肇
    事原因先於九十年八月二十九日訪談表陳稱「‧‧‧因前方路面有掉落物，煞車
    閃避車子忽然打滑‧‧‧」，又於同年九月二十日訪談表陳稱「‧‧‧因為要閃
    躲障礙物，所以失控打滑‧‧‧」，核其本意均係說明係於肇事路段發現路面有
    不明物體妨礙通行肇事，並無情節不一情形。又原告固於起訴狀記載「‧‧‧
　　為閃躲違規超車而不慎衝撞上道路安全護欄‧‧‧」，惟嗣更正為「‧‧‧為閃
　　避掉落物及障礙物致不慎衝撞上道路安全護欄‧‧‧」，而訴訟代理人陳稱因疏
　　未查證，故於起訴狀誤載，衡情非事理所無，自不得憑以認定原告就前揭肇事經
　　過報告有何虛偽情事，況此被告亦不能證明此有何影響其賠償責任情形。再查，
    原告固於先後二次訪談表均陳稱車上共乘坐二人，與證人即到場處理警員藍俊傑
    證稱：車上除原告外，另有男、女性乘客各一人之情不合，然關於原告肇事時車
    內乘客究竟若干，顯與被告應否負本件給付保險金責任無涉。又被告就其抗辯原
    告於訪談表陳稱肇事後隨即至警局製作筆錄與實情不符一節，惟此亦與被告應負
    之保險契約責任無關，被告執此抗辯自均屬無理由。再查，原告固於九十年九月
    二十日於訪談表允諾載明「（以上所述是否屬實，否則放棄一切保險權利）是。
    是。」字樣。惟依上說明，此節兩造成立合意，性質係從屬於系爭保險契約，補
    充原保險契約效力，仍應依原保險契約而為解釋。依上說明，被告仍不得執以與
    其賠償責任之有無顯然無涉之陳述，與實情有間，遽論原告即不得依約請求被告
    給付保險金。另被告復未主張及舉證系爭車禍符合約定除外責任事由，其抗辯得
    不付保險責任云云，洵不足取。
四、次查，原告主張系爭車輛修理費用為一百六十六萬三千一百三十元，業據提出捷
    運公司修護廠修復估價單影本八件為證，而捷運公司為ＢＭＷ專屬修護廠為被告
    所不爭，則上開估價修復費用當屬可信。被告抗辯本件毀損汽車經被告特約依德
    公司修護廠估價，可以一百五十萬元進行修復一節，未舉證以實其說，空言抗辯
    不足採信。而系爭被保險車輛，保險金額為二百三十三萬元，自九十年五月二十
    八日保險單生效迄同年八月二十五日發生保險事故，未滿三個月，依兩造車體損
    失保險乙式條款第八條約定，其修理費用一百六十六萬三千一百三十元，已達保
    險金額扣除折舊數額之四分之三以上（按保險金額扣除折舊率七％為：二百十六
    萬六千九百元，該金額之四分之三為：一百六十二萬五千一百七十五元）。復查
    兩造車體損失保險乙式條款第五條約定「理賠範圍及方式：‧‧‧一、理賠範圍
    ：‧‧‧。二、理賠方式：本公司（被告）得修復或現款賠償，並依下列方式辦
    理。（一）修復賠償：‧‧‧（二）現款賠償：‧‧‧（三）被保險汽車發生承
    保範圍之毀損滅失而其修理費用達保險金額扣除本保險條款第八條折舊後數額四
    分之三以上時，依本保險條款第八條、第九條規定辦理。本件被告就其應負保險
    責任，既得選擇上開三宗給付之一，自屬選擇之債（民法第二百零八條參照）。
    按選擇權未定有行使期間者，債權至清償期時，無選擇權之當事人，得定相當期
    限催告他方當事人行使其選擇權，如他方當事人不於所定期限內行使選擇權者，
    其選擇權移屬於為催告之當事人，民法第二百十條第二項定有明文。本件原告以
    被告迭未選定給付，於九十年十一月二十三日催告被告於文到十五日內擇定給付
    ，被告迄未選擇，則依上規定，選擇權即應歸屬原告，原告基此擇定被告應依兩
    造車體損失保險乙式條款第五條約定（三）及同保險條款第八條、第九條規定辦
    理，依系爭保險契約，請求被告賠付按保險金額乘以滿二個月以上未滿三個月之
    賠償率九三％為二百十六萬六千九百元，並依同車體損失保險乙式條款第十條約
    定之遲延利息為年息百分之十計算，自起訴狀繕本送達翌日起（九十年十二月二
    十二日）起至清償日止按年息百分之五計算之利息，於法並無不合，應予准許。
五、兩造陳明願供擔保以代釋明，聲請宣告假執行或免為假執行，經核均無不合，爰
    分別酌定相當之擔保金額准許之。
六、本件事證已臻明確，兩造其餘攻擊防禦方法及舉證，核與判決無影響，毋庸一一
    論列，併此敘明。
七、據上論結，本件原告之訴為有理由，依民事訴訟法第七十八條、三百九十條第二
    項、第三百九十二條，判決如主文。
中　　　華　　　民　　　國　　九十一　　年　　　七　　　月　　三十一　　日
                                臺灣桃園地方法院民事第二庭
~B法　　　官　熊祥雲
右為正本係照原本作成
如對本判決上訴，須於判決送達後廿日內向本院提出上訴狀
中　　　華　　　民　　　國　　九十一　　年　　　八　　　月　　一　　日
~B法院書記官　游  誼
